【裁判字號】    89,自,370
【裁判日期】    900207
【裁判案由】    背信等
【裁判全文】
台灣台北地方法院刑事判決                          八十九年度自字第三七號
    自  訴  人
    即反訴被告  辛○○
    被      告  甲○○
    選任辯護人  蘇誌明
    反  訴  人  庚○○
    代  理  人  曾肇昌
右列被告因業務侵占案件，經自訴人提起自訴及反訴人提起反訴，本院判決如左：
    主  文
甲○○無罪。
辛○○無罪。
    理  由
壹、本訴部分：
一、自訴意旨略以：緣坐落台北市○○區○○段四小段八二五地號土地，持分萬分之
    一一五及其上建物即門牌號碼台北市○○○路○段四十一號七樓之三（建號一一
    五三號）原屬自訴人辛○○所有，於民國八十四年三月間為擔保對於被告甲○○
    之債務，乃與之協議並信託登記於其名下，詎於八十七年一月間，被告甲○○竟
    意圖為自己不法之利益及損害自訴人之利益，未經自訴人同意，將系爭房地出售
    予訴外人丁○○，經自訴人向丁○○說明原委，由丁○○與被告甲○○合意解除
    買賣契約，於八十七年七月間，被告甲○○復與被告庚○○（業經本院於八十九
    年八月二十四日判決無罪）串謀，取得犯意之聯絡，由被告甲○○指定被告庚○○為人頭，明知被告庚○○與丁○○間並無買賣，而以買賣之名義，將系爭房地
    所有權逕自移轉予被告庚○○，使公務員因而登載於職務上所掌之土地登記簿，
    足以生損害於自訴人及地政機關對於房屋及土地登記之正確性，因認被告庚○○
    、被告甲○○涉有背信、使公務員登載不實等罪嫌云云。
二、自訴人自訴被告甲○○涉有右揭犯行，無非係以右揭房地之登記簿謄本及本院八
    十五年度訴字第二五七三號民事判決中被告甲○○已坦承右揭房地係自訴人之信
    託登記，於協議後未達二個月之八十五年四月十八日並將尚未成立之協議書內容
    所載供抵償之支票交乙○○提起給付票款之訴，顯見該協議於八十五年三月間並
    未成立，而被告甲○○所提出之協議傳真稿復無其簽名，則被告甲○○係無權處
    分受託登記之右揭房地，而被告甲○○尚未點交房屋予丁○○即已收取丁○○支
    付之全部價金一千四百五十萬元，而丁○○迄今亦尚未履行交屋之義務，被告庚○○即已支付一千三百萬元之全部價款，均核與常情有違，應係丁○○鑒於被告
    甲○○無法履行交屋之義務，而與被告甲○○合意解除買賣契約，被告甲○○並
    定將系爭房地所有權移轉登記予被告庚○○，再透過被告庚○○之帳戶將返還一
    千二百萬元之價金予丁○○，為其論據。
三、按犯罪事實應依證據認定之，無證據不得推定其犯罪事實。又不能證明被告犯罪
    者，應諭知無罪之判決，刑事訴訟法第一百五十四條、第三百零一條第一項分別
    定有明文。又事實之認定，應憑證據，如未能發現相當證據，或證據不足以證明
    ，自不能以推測或擬制之方法，為裁判基礎。又自訴人之自訴，係以使被告受刑
    事訴追為目的，是其陳述是否與事實相符，仍應調查其他證據以資審認（最高法
    院四十年臺上字第八六號、五十二年臺上字第一三００號判例參照）。
四、訊據被告甲○○堅決否認有右揭犯行，辯稱：其於八十五年三月十五日即與自訴
    人辛○○達成協議，自訴人願將信託登記之房地以總價新台幣（以下同）一千四
    百五十萬元出售，因該屋尚向銀行抵押貸款九百萬元，故抵償自訴人積欠之債務
    五百五十萬元，該買賣契約確已成立，有八十五年度訴字第二五七三號民事判決
    可證。其於繳納該房地貸款之利息並償還九百萬元債務後始委託陳明達代書出售
    。至於八十五年四月間係因自訴人積欠之債務不僅有達成協議之五百五十萬元，
    共計二千餘萬元，且尚未清償並陸續退票，而自訴人係持洪全之子洪谷寶為發票
    人之支票向其調現，其為確保票據之追索權，始主張抵銷，而協議時復未指定應
    退還何部分之支票，故其將支票交由乙○○提起給付票款之訴，以清償自訴人其
    餘應給付之債務，嗣自訴人除抵償之五百五十萬元外之債務全部清償後，自會返
    還五百五十萬元之支票予自訴人，不會重覆請求。其並無不法所有意圖，依照自
    訴人協議時所提出之價額抵償債務，亦不致生損害於自訴人。另其將右揭房地出
    售予丁○○後，因他事後認為此屋並不單純，要求其幫忙轉售，其曾答應要幫忙
    ，並對外放出風聲，但其並不認識庚○○，不知是何人介紹，確係丁○○轉售他
    人，並非退還價款等語。經查：
    （一）自訴人辛○○指訴其為擔保積欠被告甲○○之債務，而將坐落台北市大安
          區○○段○○段八二五地號土地，持分萬分之一一五及其上建物即門牌號
          碼台北市○○○路○段四十一號七樓之三（建號一一五三號）所有之房地
          ，於八十四年三月間信託登記予被告甲○○等情，業據被告甲○○坦承屬
          實，並有土地及建物登記簿謄本在卷可憑，復經本院八十五年度訴字第二
          五七三號判決認定在案，有該判決在卷可參，則自訴人積欠被告甲○○債
          務，而信託登記右揭房地之事實，應可認定。
    （二）被告甲○○於八十五年三月十九日曾協同乙○○與自訴人及自訴人之友人
          丙○○在自訴人位於台北市○○○路之辦公室協議處理自訴人積欠被告宋
          德英債務，當天被告甲○○與自訴人曾協議就信託登記之房地以自訴人所
          同意之一千四百五十萬元之價款出售予被告甲○○，扣除向銀行貸款之九
          百萬元部分抵償五百五十萬元之債務之事實，業據自訴人陳稱屬實（見本
          院八十九年十月二十五日訊問筆錄），並據證人乙○○到庭證述綦詳（見
          見本院八十九年十一月三日審判筆錄）。
    （三）被告甲○○曾與自訴人就右揭協議事項達成合意而成立買賣契約之事實，
          業據證人乙○○到庭結證稱：其於協議當時確曾書立協議書，當時僅有被
          告甲○○之簽名，自訴人確實同意羅斯福路房地出售抵債，當時自訴人說
          要留下一份影本，簽名後始傳真回來，因尚要談其他的問題始未簽名。傳
          真回稿係自訴人所添加，為丙○○之筆跡，傳真回稿即為被告庭呈之傳真
          稿，係丙○○以電話通知要傳真，下面的簽名係丙○○的筆跡，當時自訴
          人曾言明後續事項交由丙○○來處理，事實上其他個案亦係丙○○在處理
          。至丙○○之簽名應係代理自訴人處理之意，其簽名即代表自訴人同意協
          議已成立，且自訴人當場即已同意，始會繼續進行。協議書內容上面「洪
          全」部分係指自訴人持洪全交付的支票來調現，但因自訴人有背書，其等
          係以自訴人債務人。其等持有洪全的退票金額為六百二十二萬七千元，自
          訴人當時對洪全之債權額共有九百五十萬元，自訴人與洪全達成承受洪全
          房地之協議為價金一千一百萬元，自訴人要求就多出之一百五十萬元部分
          與被告甲○○按比例分攤，被告甲○○同意後始簽名。雖二份協議書之內
          容並不全然相同，但不影響本案已達成協議之部分等語明確（見本院八十
          九年十一月三日審判筆錄），並有二份不同之協議書影本在卷可參。觀諸
          該二份協議書最後一項記載均為：「羅斯福路二段四一號七樓之三  總價
          ：0000000  銀行貸款：0000000  還支票退票金額000
          0000  房客押金部分由辛○○與房客自行處理  票過完之後當天移交
          與甲○○（房租從當天算起）」等字跡均相符合，其中一份上有傳真之電
          話號碼記載，有該二份協議書影本在卷可憑。而證人即自訴人之受僱人范
          姜秀梅亦到庭結證稱：丙○○原係自訴人之客戶，於八十五年間均由邱新
          添在處理自訴人之債務，其曾見過傳真稿之原稿，丙○○親自在其桌前書
          寫文字於原稿，其未曾聽聞自訴人有無授權丙○○處理本案，但他們一直
          討論此事，丙○○在書寫此稿時與自訴人係在同一辦公室內，並有與自訴
          人討論，自訴人應知悉該文件係傳真出去，傳真後丙○○亦有再與自訴人
          討論此案等語無訛（見本院八十九年十一月三日審判筆錄），雖自訴人曾
          否認證人戊○○○於八十五年三月間仍在自訴人之公司任職，並提出帳冊
          影本以為佐證，惟證人戊○○○則到庭結證稱：其不可能僅任職至帳簿最
          後記載之二月十五日，其在八十五年三月因自訴人未找到人，大約隔一、
          二個月後才辭職。其所擔任之職務除記帳外尚有接洽銀行及製作傳票，自
          訴人後期之財務狀況不佳就沒有繼續記帳，而直接在銀行轉帳等語（見本
          院八十九年十二月六日訊問筆錄），並有其提出之勞工保險被保險人投保
          資料表在卷可參，則證人戊○○○所述，應可採信。且查，被告甲○○於
          協議後即支付銀行貸款之利息，並清償全部貸款金額之事實，有彰化商業
          銀行於八十六年三月二十六日出具之抵銷權塗銷同意書在卷可參，並據證
          人戊○○○證稱：該屋的繳息狀況原係由自訴人之帳戶扣繳，移轉登記於
          被告甲○○名下後，由甲○○帳戶扣繳利息，原先由自訴人帳戶轉帳至被
          告甲○○帳戶扣繳利息，之後其並不清楚由何人繳息等語無訛（見本院八
          十九年十一月三日審判筆錄），被告甲○○於八十六年間既清償系爭房地
          之貸款債務，則自訴人與被告就其餘部分之協議雖或有前後不一之情形，
          惟自訴人確曾與被告甲○○就系爭房地部分達成買賣之合意，其二人就系
          爭房地之買賣契約於八十五年三月十九日業已成立之事實，亦經臺灣高等
          法院八十九年度上易字第二四九四號刑事判決認定在案，被告甲○○以已
          取得實質所有權之意處分系爭房地之事實，應可認定。
    （四）雖被告甲○○同意以系爭房地抵償五百五十萬元，惟自訴人當時尚積欠超
          過五百五十萬元之債務，亦據自訴人坦承屬實，依該協議內容並未載明應
          退還抵償之何部分退票支票，則在自訴人尚未清償全部債務前，被告宋德
          英為確保其餘債務之實現，交由乙○○對自訴人及支票發票人洪谷寶及背
          書人洪全提起給付票款訴訟之舉，尚難認係否認前揭協議成立之意。
    （五）末查，右揭房地係被告庚○○自丁○○處移轉而得之事實，業據自訴人陳
          稱明確，並據本院調閱該房地買賣移轉登申請案查證屬實，有臺北市大安
          地政事務八十九年六月七日北市大地三字第八九六０七四七三００號函在
          卷可參。被告庚○○係自丁○○處購入系爭房地之事實，亦據證人丁○○
          到庭證述：被告庚○○主動打電話告知欲購入該房地，由其找代書擬定合
          約，由被告庚○○簽妥後送件申請登記，簽約當日被告庚○○即交付現金
          一百萬元。餘款一千二百萬元分四次，每次三百萬元匯入其第一銀行復興
          分行之帳戶內．．其曾告知被告庚○○房屋有他人占用，故售價為一千三
          百萬元等語明確（見本院八十九年八月十日審判筆錄），並據證人己○○
          到庭證述：係一位友人告知羅斯福路有房地欲出售，價金一千五、六百萬
          元，其即告知被告庚○○出賣人之電話，其並不認識被告甲○○或丁○○
          ，其出資八百萬元與被告庚○○合夥購入，欲投資轉售，非自己要住，係
          事後始得知地上有人占用之事，．．買賣事宜均委託被告庚○○處理等語
          無訛（見前揭筆錄），並有被告庚○○於八十七年六月十日、六月十七日
          、六月二十六日、七月十三日於新竹區中小企業銀行各匯款三百萬元至邱
          謝俊第一銀行復興分行之帳戶之匯款副通知書影本在卷足憑，則被告黃維
          綱確係支付一千三百萬元向丁○○購入系爭房地之事實，亦可認定。另證
          人丁○○亦證稱其購入右揭房地後自訴人即到其任職之公司聲稱房地與被
          告甲○○有糾紛，惟其並未實際與自訴人碰面，其覺得困擾，故欲出售，
          其曾告知被告甲○○。被告庚○○主動以電話告知其要購買系爭房地等情
          明確（見前揭筆錄），而自訴人亦陳稱被告甲○○於八十七年一月間出售
          右揭房地與丁○○，則被告甲○○所辯係因丙○○認系爭房地並不單純而
          欲轉售等情，至為明確，而被告甲○○既已取得所有權而出售予丙○○，
          至被告甲○○有無點交系爭房地予丙○○及被告庚○○向丁○○購得系爭
          房地交屋與否，核與背信罪之構成要件無涉。
    （六）綜上所述，被告甲○○既已與自訴人達成買賣合意，其以債務抵銷之方式
          支付價金，則其就受託登記之房地即取得所有權，事後出售他人之行為，
          自無背信、使公務員登載不實之犯意，甚為明確。此外復查無其他積極證
          據足認被告涉有背信、使公務員登載不實之罪嫌，本件不能證明被告宋德
          英犯罪，自應為無罪之諭知。
貳、反訴部分：
一、反訴意旨：反訴被告即自訴人辛○○明知反訴人庚○○係向丙○○購入系爭房地
    ，並非向被告甲○○購入，且繳納價款一千三百萬元，亦有付款憑證可憑，自無
    偽造文書之情形。反訴人與被告甲○○並不相識，反訴被告亦未提出任何證據足
    資證明反訴人究係如何共犯背信情節，因認反訴被告辛○○涉有誣告情節等語。
二、按犯罪事實應依證據認定之，無證據不得推定其犯罪事實；不能證明被告犯罪者
    ，應諭知無罪之判決，刑事訴訟法第一百五十四條第一項、第三百零一條第一項
    分別定有明文。又按誣告罪之成立，以犯人明知所訴虛偽為構成要件，若誤認有
    此事實，或懷疑有此事實而為申告，告訴人所訴事實，縱不能證明其係實在，而
    對於被訴人為不起訴處分確定者，是否構成誣告罪，尚應就其有無虛構誣告之故
    意以為斷，並非當然可以誣告罪相繩，告訴人本缺乏誣告之故意，尚難成立誣告
    罪名（最高法院二十年上字第七一七號、四十四年台上字第八九二號、五十九年
    台上字第五八一號判例參照）。
三、訊據反訴被告堅決否認涉有誣告犯行，辯稱：反訴人庚○○迄今無法提出買賣契
    約書，被告甲○○將其信託登記之房地出售予丁○○後，因其予以說明，丁○○
    欲解除契約始由被告甲○○找反訴人成立虛偽買賣，透過反訴人之帳戶將價款返
    還丁○○，此可由丁○○及庚○○均未取得系爭房地之占有即支付其等所述之全
    數價金，與一般交易常理不符可看出，反訴人與被告甲○○有背信、偽造文書之
    共同犯意等語。經查：
    （一）反訴被告辛○○雖曾與被告甲○○於八十五年三月十九日協議系爭房地之
          買賣，惟就協議之其他內容則有二次不同之版本，有二份協議書影本在卷
          可參。而被告甲○○於協議後之八十五年四月間即委由乙○○就所持反訴
          被告用以調現之支票對反訴被告辛○○提起給付票款之訴，業據本院調閱
          八十五北簡字第三五四八號、八十六年度簡上第四一四號案卷查證明確，
          依協議之內容被告甲○○應返還已抵償之支票五百五十萬元，惟被告宋德
          英於協議抵償債務五百五十萬元後，未先返還五百五十萬元之支票即委由
          乙○○就其餘債權部分提起給付票款之訴，則反訴被告所辯其主觀上認為
          其與被告甲○○就協議之內容並未合意，應堪採信。
    （二）次查，被告甲○○於八十七年一月間出售系爭房地予丁○○，經自訴人向
          丁○○說明其立場後，丁○○即於同年七月間，轉售反訴人庚○○，迄今
          反訴人尚未取得該房地占用之事實，業據反訴人及證人丁○○陳述無訛，
          依一般房地交易買受人有於取得買賣標的物之占有作為擔保始願支付全額
          價金之習慣，本案之房地買賣則與常情不盡相符，反訴人亦陳稱與丁○○
          之買賣契約業已遺失等情，則被告甲○○與丁○○及丁○○與反訴人間之
          買賣雖確實成立，且有支付價金之事實，已如前述，惟反訴被告基於其等
          交易之情況產生懷疑而提起自訴，雖被告甲○○及反訴人經本院認均不能
          證明犯罪而判決無罪，惟反訴被告係誤認反訴人與被告甲○○有背信之犯
          行，始提出自訴，尚難認有虛構誣告之故意，則尚難以誣告罪相繩，自訴
          人既缺乏誣告之故意，此外復查無其他積極證據足認自訴人有誣告之犯行
          ，本件不能證明反訴被告犯罪，自應為無罪之論知。
據上論斷，應依刑事訴訟法第三百四十三條、第三百零一條第一項、第三百三十九條
，判決如主文。
中華      民      國    九十      年      二      月      二      日
                            臺灣臺北地方法院刑事第九庭
                                          法  官    沈君玲
右正本證明與原本無異。
如不服本判決，應於判決送達後十日內向本院提出上訴狀 (應附繕本) ，上訴於
臺灣高等法院。
                                          書記官    傅小茹
中      華      民      國      九十      年    二    月  七    日


司法院資訊處製作；財團法人民間司法改革基金會備份。
